臺灣基隆地方法院民事判決
109年度重訴字第74號
原      告  基隆市政府

法定代理人  林右昌  
訴訟代理人  黃丁風律師
被      告  劉益岳  

訴訟代理人  林金發律師
上列當事人間請求拆屋還地等事件，本院於民國110年8月10日言
詞辯論終結，判決如下：
    主  文
被告應將坐落基隆市○○區○○段000○000○0000000地號土地（下稱
系爭土地）上如基隆市地政事務所110土丈字第104號土地複丈成
果圖（下稱附圖）所示編號A1（面積29.24平方公尺）、A2（面
積0.3平方公尺）之鐵皮屋、編號Bl（面積179.11平方公尺）、B
2（面積22.27平方公尺）、B3（面積4.74平方公尺）之磚造建物
及編號C1（面積0.4平方公尺）之鐵製遮雨棚拆除，將土地騰空
返還予原告。
被告應給付原告新臺幣（下同）2萬2,455元及自109年12月17日
起至清償日止，按年息5%計算之利息；及自109年10月1日起至返
還上開土地之日止，按月給付原告3,147元。
原告其餘之訴駁回。
訴訟費用由被告負擔。
本判決第一項於原告以117萬3,000元為被告供擔保後，得假執行
。但被告如於假執行程序實施前以351萬7,294元為原告預供擔保
，得免為假執行。
本判決第二項前段得假執行。但被告如於假執行程序實施前以2
萬2,455元為原告預供擔保，得免為假執行。
    事實及理由
一、原告起訴主張略以：
　㈠原告為辦理「施作綠美化工程」用地需要，經行政院於108年
    5月21日准予無償撥用系爭土地，並經基隆市信義地政事務
    所於108年5月27日登記為系爭土地之管理者。然原管理機關
    財政部國有財產署北區分署（下稱國產署）於108年5月7日
    與被告簽訂「國有基地租賃契約書（90）國基租字第DZ0000
    000000號」（下稱系爭租約），將系爭土地出租予被告，租
    期自108年3月1日至116年12月31日止，依最高法院52年台上
    字第4031號判例意旨，原告於108年5月21日取得系爭土地撥
    用核准時起，被告之租賃權因與該撥用不能並存而歸於消滅
    ，無庸就已消滅之系爭租約，另為終止之意思表示。國產署
    基隆辦事處爰於108年10月9日以台財產北基二字第10833036
    180號函通知被告，依國有不動產撥用要點第11點規定，其
    租賃權自108年5月21日起歸於消滅（下稱108年10月9日函）
    ，自108年5月21日起終止系爭租約。原告續於109年1月31日
    以基府都園貳字第1080280689號函催告被告一個月內自行拆
    除地上物騰空交還土地（下稱109年1月31日函），該函文並
    寄存送達被告。被告縱否認有收受前開函文，惟被告曾於10
    9年2月27日出席立法委員蔡適應服務處舉辦之「有關基隆市
    信義區光明段125、126、133-144等3筆(即系爭土地)財政部
    國有財產署北區分署基隆辦事處經管土地租賃契約終止疑義
    」會議，另於109年3月13日向原告提出載有「民系本東光路
    32巷口公園預定地的建物所有權人，市長的德政之一為開闢
    東光路公園，將民等的建物拆除並撥用土地，已造成民的損
    失。民等特向市議員韓世昱陳情，敬請市府依本市辦理公共
    工程拆遷補償救濟自治條例，為民保障應有的公平與權益。
    」文意之陳情書，已知悉系爭租約遭終止。原告依系爭租約
    第5條第18款第1目約定，於110年2月25日言詞辯論期日當庭
    再向被告終止租約，系爭租約業已終止，被告無權占用系爭
    土地，原告自得依民法第767條第1項規定，訴請被告將坐落
    系爭土地上如附圖編號A1、A2鐵皮屋、B1、B2、B3磚造建物
    、C1鐵製遮雨棚拆除，將土地騰空返還予原告。
　㈡被告無權占有系爭土地，獲有相當於租金之利益，並致原告
    受有損害，原告得依民法第179條規定，請求被告給付相當
    於租金之不當得利。而系爭土地使用分區為「綠地」，依法
    應建造公園、綠化使用，竟遭被告於其上興建建物占用，爰
     以系爭土地占用面積共236.06㎡按申報地價3,200元/㎡之年
    息5%計算，請求被告給付108年5月27日至109年9月30日計49
    3天之相當租金不當得利5萬1,015元【計算式：3,200元/㎡×2
    36.06㎡×493/365×5%＝51,015元，元以下四捨五入（下同）】
    ，及自109年10月1日起至返還占用土地止，按月給付相當租
    金之不當得利3,147元【計算式：3,200元/㎡×236.06㎡×1/12×
    5%＝3,147元】。
　㈢原告係為興辦「施作綠美化工程」用地需要而申請撥用系爭
    土地，依系爭租約第5條第18款第1目約定被告不得請求出租
    機關為任何補償。
　㈣並請求法院判決：
　⑴被告應將坐落系爭土地上如附圖所示編號A1、A2之鐵皮屋、
    編號Bl、B2、B3之磚造建物及編號C1之鐵製遮雨棚拆除，將
    土地騰空返還予原告。
　⑵被告應給付原告5萬1,015元及自起訴狀繕本送達之翌日起至
    清償日止，按年息5%計算之利息；及自109年10月1日起至返
    還上開土地之日止，按月給付原告3,147元。
　⑶第1項請求，原告願供擔保，請准宣告假執行。
二、被告答辯略以：
　㈠原告層請撥用系爭土地施作綠美化工程，係依國有財產法第3
    8條為依據，而非最高法院52年台上字第4031號判例所載依
    土地法第26條、第208條之公共事業需用公有土地，並無適
    用該判例之餘地，況該判例對公地撥用之性質及效果有所誤
    解，實不宜再援用。至國有不動產撥用要點乃行政規則，非
    法規命令，縱因獲准撥用而使需地機關取得該土地之管理權
    ，僅行政機關內部間就該公有土地之管理機關發生變動，對
    人民之權利並不能直接發生變更或消滅之效果，故被告之租
    賃權不因系爭土地撥用程序完成即當然消滅。
　㈡本件系爭土地之出租機關如欲消滅與承租人即被告間之租賃
    關係，須依系爭租約第5條第18款、民法第263條準用第258
    條第1項，向被告表示終止租約始可，且不使契約關係溯及
    歸於消滅。而108年10月9日函記載「自108年5月21日起租賃
    權歸於消滅」，非表示終止租約，原告復未能證明該函及10
    9年1月31日函均合法送達被告；原告因撥用取得系爭土地之
    管理權，並非民法第425條所有權異動不破租賃，租賃關係
    不會移轉於兩造之間，原告無權依系爭租約向被告表示終止
    ，凡此均不生合法終止系爭租約之效力。系爭租約現尚在存
    續中，並未消滅。
　㈢被告對系爭土地有租賃權存在，其占用系爭土地屬有權占有
    ，並非無權占有。縱認被告無權占用系爭土地，然侵害占有
    不合非給付型不當得利中權益侵害之要件，原告亦不得請求
    被告返還不當得利。如認系爭租約已合法終止，依國有財產
    法第44條、平均地權條例第11條第3項規定及憲法第15條保
    障人民財產權意旨，原出租機關應給予被告相當之補償，且
    由原告負擔，被告並為同時履行之抗辯等語。
　㈣並請求法院判決：
　⒈原告之訴及假執行之聲請均駁回。
　⒉如受不利之判決，願供擔保免為假執行。
三、兩造不爭執事項：
　㈠系爭土地為國有地，原由財政部國有財產署管理，國產署於1
    08年5月7日與被告簽訂系爭租約，將系爭土地出租予被告，
    租期自108年3月1日至116年年12月31日止，每月租金4,011
    元，被告應於每年6、12月底前主動向出租機關繳納。（詳
    本院卷第99-102頁）。
　㈡原告為辦理「施作綠美化工程」用地需要，於108年3月8日函
    請財政部國有財產署轉層報行政院申請無償撥用系爭土地，
    經行政院108年5月21日院授財產公字第10800143600號函准
    予無償撥用，並經基隆市信義地政事務所108年5月29日函覆
    以108年5月27日收件（108）基信字第0000000號登記案辦竣
    登記，而為系爭土地之管理者（詳本院卷第39、49-53頁）
    ，得代國家行使所有人權利。
　㈢被告為系爭土地之現占有人，其鐵皮屋、磚造建物及鐵製遮
    雨棚占用之土地、位置及面積如基隆市安樂地政事務所110
    年4月26日以基地所測字第1100004661號函檢送之土地複丈
    成果圖（即附圖）所示。
　㈣系爭租約第5條第18款約定：租賃基地有下列情形之一時，出
    租機關得終止租約，承租人不得向出租機關要求任何補償：
    1、舉辦公共、公用事業需要，或依法變更使用時。（詳本
    院卷第102頁）。
四、本件爭點及法院的判斷：
　　原告主張系爭土地為國有土地，經行政院於108年5月21日核
    准撥用予原告，於同年5月27日登記管理者為原告，被告與
    原管理機關國產署簽訂系爭租約，租期自108年3月1日至116
    年12月31日止，然系爭租約業已消滅，被告之鐵皮屋、磚造
    建物及鐵製遮雨棚無權占用如附圖所示之系爭土地，為被告
    所否認，並以上開情詞置辯，是本件應審酌者為：㈠系爭租
    約是否已經消滅？原告得否請求被告拆除上開建物，返還占
    用之土地？㈡原告請求被告應自108年5月27日起至返還系爭
    土地之日止，給付相當租金之不當得利，有無理由？
　㈠系爭租約是否已經消滅？原告得否請求被告拆除上開建物，
    返還占用之土地？
　⑴首查，最高法院52年台上字第4031號判例意旨固揭示：「各
    級政府機關因舉辦土地法第208條所列公共事業需用公有土
    地，經依同法第26條規定由該管市縣政府層請行政院核准撥
    用者，及政府基公法上之權力，使需用土地之機關取得該土
    地之權利，而該土地原使用人之權利因與此不能並存遂歸於
    消滅」。然所謂「因不能與公權力併存而私權利歸於消滅」
    之論理，必有一定前提要件之限制，亦即公地撥用須具有相
    當於土地法208條所定「徵收」之條件與必要性者，為解決
    撥用所形成之現實狀態與私權之衝突，始於特殊不得已之情
    形下，使私權消滅以實現公權行使之目的，非泛指所有符合
    同法第26條法定程序之公地撥用皆有排除私權之效力。是「
    土地法第26條規定各級政府機關需用公有土地時，應商同該
    管市縣政府層請行政院核准撥用者，乃對政府機關使用公有
    土地在行政監督權方面所為之規定，經核准撥用之公有土地
    ，因其他法律關係而有私權之存在時，在通常狀態下，該私
    權尚不因核准撥用而當然歸於消滅」（最高法院56年台上字
    第584號民事判決要旨可參）。又私法上之合法權利，非依
    法定程序（如終止通知等），自不因國家內部管理權限移轉
    使其當然消滅，亦為憲法保障人民財產權利之基本法則。本
    件系爭土地撥用係為「施作綠美化工程」使用，未必符合土
    地法第208條有徵收必要性之公共事業需用存在，且綠美化
    改善景觀之使用利益，不當然優越於被告承租系爭土地作基
    地建屋使用之既存利益，非不得依法定程序以終止租約之方
    式處理，無須以當然消滅私權之理論解決，是本件應無上開
    判例之適用，原告主張系爭租約於撥用完成即歸於消滅，即
    非可採。
　⑵次按系爭土地為國有財產，原由財政部國有財產署管理，嗣
    經行政院於108年5月21日准予無償撥用，於同年5月27日登
    記管理者為原告，為兩造所不爭執，並有行政院108年5月21
    日函、土地建物查詢資料在卷可稽。而國有財產撥給各地政
    府機關使用者，名義上雖仍為國有，實際上即為使用機關行
    使所有人之權利，故實務上對於是類財產向准由管領機關起
    訴，代國家主張所有權人之權利（最高法院51年台上字第26
    80號民事判決要旨參照），又「所有人，於法令限制之範圍
    內，得自由使用、收益、處分其所有物，並排除他人之干涉
    」，為民法第765條所明定，國有非公用財產既得以出租方
    式收益（參見國有財產法第五章第一節非公用財產之出租）
    ，自屬管領機關得代為行使所有人就該財產之權利事項，原
    管理機關本於管理權，將其管理之財產出租予他人，嗣後該
    財產之管理機關雖因撥用而變更，但其權利之主體並未改變
    ，變更後之管理機關自仍應受原租賃契約之拘束（最高法院
    102年度台上第2505號判決意旨可參)，是自不能謂於108年5
    月21日經准予撥用，於同年5月27日登記管理者之原告對系
    爭租約無終止之權能。
　⑶而按契約之解除，係使契約自始歸於消滅，以回復訂定契約
    以前之狀態。契約之終止，則使契約自終止時起嗣後歸於消
    滅，其已經發生效力者，不生回復原狀之問題，二者效力不
    同（最高法院81年度台上字第1201號民事判決要旨參照）。
    而終止契約之意思表示既為形成權之行使，則無待乎對方之
    同意即生效力（最高法院98年度台上字第2381號民事判決意
    旨參照）。其終止效力，自終止之意思表示為他方了解（對
    話時）或達到他方（非對話時）時起向將來消滅。又「解釋
    意思表示，固須探求當事人之真意，不得拘泥於所用之辭句
    ，但所用之辭句業已表示當事人真意，無須別事探求者，即
    不得反捨所用之辭句而更為曲解（最高法院86年度台上字第
    3042號民事判決要旨可參）。系爭租約固並未於原告核准撥
    用完成即歸於消滅，惟原告主張系爭土地原管理機關曾於10
    8年10月9日通知被告系爭租約自108年5月21日終止，並以副
    本通知原告，嗣原告乃以109年1月31日函通知被告重申系爭
    租約已於108年5月21日終止，函請被告於一個月內拆除地上
    物騰空交還土地，惟該函文因未能於被告位於基隆市○○區○○
    路00巷00弄0號1樓地址會昧被告而為寄存送達（詳本院卷第
    125頁），被告雖均否認有收受上開函文，而原告又未能提
    出足資證明上開終止租約之意思表示確已到達被告，為被告
    所了解，然查，被告既曾於109年2月27日出席立法委員蔡適
    應服務處舉辦之「有關基隆市信義區光明段125、126、133-
    144等3筆(即系爭土地)財政部國有財產署北區分署基隆辦事
    處經管土地租賃契約終止疑義」會議，並與會討論，而出席
    者亦有國產署基隆辦事處及原告都市發展處公園管理科人員
    ，有其等出席簽到在卷可憑（詳本院卷第134頁），會議之
    結論：「與會各單位考量為公共建設影響民眾生活衍生搬遷
    及經濟負擔，建請陳宜議員協助基隆市議會與基隆市政府研
    議協助拆除及拆遷補償金（或救濟金）事宜」，亦製有會議
    紀錄，並分送基隆市議會陳宜議員、被告、國產署基隆辦事
    處及原告都市發展處公園管理科人員（詳本院卷第131-133
    頁），酌以，被告亦於109年3月13日提出經原告收文之載有
    「民系本市東光路32巷口公園預定地的建物所有權人，市長
    的德政之一為開闢東光路公園，將民等的建物拆除並撥用土
    地，已造成民的損失」文義之陳情書予原告（詳本院卷第12
    7頁），應可認原告上開終止系爭租約之意思表示至遲於被
    告109年2月27日出席立法委員蔡適應服務處舉辦之會議時到
    達被告而發生效力。系爭租約既已於109年2月27日經合法終
    止，原告已無從再於110年2月25日本院言詞辯論期日當庭向
    被告為終止租約之意思表示，而被告亦無從以系爭租賃關係
    仍存在，而對原告主張有權占有。
　⑷再按所有人對於無權占有或侵奪其所有物者，得請求返還之
    。對於妨害其所有權者，得請求除去之，民法第767條第1項
    前、中段定有明文。又以無權占有為原因，請求返還土地者
    ，占有人對土地所有權存在之事實無爭執，而僅以非無權占
    有為抗辯者，土地所有權人對其土地被無權占有之事實無舉
    證責任，占有人自應就其取得占有係有正當權源之事實證明
    之（最高法院85年度台上第1120號判決要旨參照）。系爭租
    約業經合法終止，被告之鐵皮屋、磚造建物及鐵製遮雨棚仍
    持續占用系爭土地，妨害原告就系爭土地之使用，被告復未
    能舉證證明有合法使用系爭土地之權利，難認其占有具有正
    當權源，而屬無權占有，則原告依民法第767條第1項規定，
    請求被告將坐落系爭土地上如附圖所示之鐵皮屋、磚造建物
    、鐵製遮雨棚拆除，將土地騰空返還予原告，於法有據。
　㈡原告請求被告應自108年5月27日起至返還系爭土地之日止，
    給付相當租金之不當得利，有無理由？
　⑴按無法律上之原因而受利益，致他人受損害者，應返還其利
    益，雖有法律上之原因，而其後已不存在者，亦同。民法第
    179條定有明文。又「不當得利制度不在於填補損害，而係
    返還其依權益歸屬內容不應取得之利益，亦即倘欠缺法律上
    原因而違反權益歸屬對象取得其利益者，即應對該對象成立
    不當得利。次按無權占有他人之物為使用收益，可能獲得相
    當於租金之利益為社會通常之觀念，因其所受利益為物之使
    用收益本身，應以相當之租金計算應償還之價額」（最高法
    院106年度台上字第461號判決意旨參照）。被告於系爭租約
    於109年2月27日終止後，其鐵皮屋、磚造建物及鐵製遮雨棚
    仍持續占用如附表所示之系爭土地，顯無正當權源而受有相
    當租金之利益，致原告就系爭土地之使用收益權能遭受損害
    ，則原告依民法第179條規定，請求被告給付自109年2月27
    日起占用系爭土地期間，所受相當於租金之不當得利，即屬
    有據，逾此部分之請求，則屬無據。被告辯稱無權占有欠缺
    權益歸屬之內容而不構成不當得利云云，自不足採。
　⑵次按城市地方租用基地建築房屋之租金，以不超過土地申報
    總價年息10%為限，土地法第105條準用同法第97條定有明文
    ，所謂之土地申報總價，依土地法施行法第25條、土地法第
    148條、平均地權條例施行細則第21條前段規定，即指土地
    所有權人依土地法所申報之地價而言，公有土地以各該宗土
    地之公告地價為申報地價，免予申報。又基地租金之數額，
    除以基地申報地價為基礎外，尚須斟酌基地之位置，工商業
    繁榮之程度，承租人利用基地之經濟價值及所受利益等項，
    並與鄰地租金相比較，以為決定（最高法院68年台上字第30
    71號民事判決要旨參照）。本院審酌系爭土地乃基隆市信義
    區東光路上建地，屬「變更基隆市港口商埠地區（光明段土
    地重劃地區）細部計畫（專案通盤檢討）案」都市計畫之綠
    地用地，係作為綠地及其相關附屬設施使用，位於馬路旁通
    車便利，附近有公車站牌、便利商店，鄰近信義國中、法務
    部○○○○○○○，有GOOGLE地圖及本院110年3月26日勘驗測量筆
    錄、現場照片在卷可佐（詳本院卷第195-215頁），並參酌
    系爭租約之每月租金4,011元，認原告主張以系爭土地申報
    地價年息5%計算租金數額，尚屬適當。
　⑶系爭土地自109年迄今之申報地價均為每平方公尺3,200元，
    有原告所提之土地建物查詢資料、基隆市政府地政處地價科
    公告土地現值及公告地價網頁資料可查，再依被告占用系爭
    土地如附圖編號A1、A2之鐵皮屋、B1、B2、B3之磚造建物、
    C1鐵製遮雨棚所示之面積合計236.06平方公尺計算，故原告
    請求被告應給付自109年2月27日起至同年9月30日止相當租
    金之不當得利，合計2萬2,455元（計算式：3,200元/㎡×236.
    06㎡×217/365×5%＝22,455元），及自109年10月1日起至返還
    系爭土地之日止，按月給付3,147元（計算式：3,200元/㎡×2
    36.06㎡×1/12×5%＝3,147元），尚無不合，應予准許，至逾此
    範圍之請求，難認有據，不應准許。
　㈢至被告依國有財產法第44條、平均地權條例第11條第3項規定
    ，主張原出租機關終止系爭租約應給予被告相當之補償，並
    由原告負擔補償費用，並主張同時履行抗辯云云。然因契約
    互負債務者，於他方當事人未為對待給付前，得拒絕自己之
    給付，民法第264條第1項前段設有規定，而此項同時履行之
    抗辯，乃係基於雙務契約而發生，倘雙方之債務，非本於同
    一之雙務契約而發生，縱令雙方債務在事實上有密切之關係
    ，或雙方之債務雖因同一之雙務契約而發生，然其一方之給
    付，與他方之給付，並非立於互為對待給付之關係者，均不
    能發生同時履行之抗辯（最高法院103年台上字第1155號民
    事判決要旨參照）。本件被告應負拆屋還地及給付相當租金
    不當得利之義務，係基於被告無權占用系爭土地之行為而發
    生，至公地撥用後租約經終止之承租人得否依國有財產法、
    平均地權條例徵收等規定請求補償，屬公法上損失補償之爭
    議，原告對被告之補償義務是否存在，尚待斟酌，並非本院
    所能調查審認，且顯非本於同一雙務契約所發生而互為對待
    給付之關係，自無前揭民法第264條第1項前段「同時履行抗
    辯」之適用餘地。是被告主張同時履行抗辯拒絕本件給付，
    非有理由。
五、綜上所述，原告依民法第767條第1項、第179條規定，請求
    被告應拆除如附圖所示之鐵皮屋、磚造建物、鐵製遮雨棚，
    將系爭土地返還予原告，並給付原告2萬2,455元暨自起訴狀
    繕本送達翌日即109年12月17日（詳本院卷第75頁）起至清
    償日止，按年息5%計算之法定利息，及自109年10月1日起至
    返還系爭土地之日止，按月給付原告3,147元，為有理由，
    應予准許。至逾此範圍之請求，為無理由，應予駁回。
六、本件事證已經明確，兩造其餘攻擊或防禦方法及所提出之各
    項證據資料，經本院審酌後，認為均不足以影響本判決之結
    果，爰不予以一一論列，附此說明。
七、本件原告敗訴部分，僅相當於租金不當得利之附帶請求，依
    民事訴訟法第77條之2第2項規定不併算價額，該部分未徵裁
    判費，故依同法第79條規定，訴訟費用仍應由被告負擔。
八、本判決主文第1項部分，原告陳明願供擔保，聲請准許宣告
    假執行，主文第2項前段所命給付之金額未逾50萬元，依民
    事訴訟法第389條第1項第5款規定，應依職權宣告假執行；
    另被告就敗訴部分陳明願供擔保，聲請宣告免為假執行，均
    無不合，爰分別酌定相當之擔保金額宣告之。
九、結論：本件原告之訴為一部有理由，一部無理由，因此判決
    如主文。　　
中　　華　　民　　國　　110 　年　　8 　　月　　31　　日
                  民事庭法　官　林淑鳳　　　　　
以上正本係照原本作成。
如對本判決上訴，須於判決送達後20日內向本院提出上訴狀。如
委任律師提起上訴者，應一併繳納上訴審裁判費。
中　　華　　民　　國　　110 　年　　8 　　月　　31　　日
                        書記官　陳櫻姿